臺灣高等法院刑事裁定　　　　　　　　　　　　　　　　九十一年度上易字第四號
　　抗　告　人
　　即　自訴人　丙○○
　　　　　　　　乙○○○
　　被　　　告　甲○○
　　　　　　　　丁○○
右抗告人因自訴被告詐欺案件，不服臺灣臺北地方法院中華民國九十年十一月二十二
日駁回自訴裁定（九十年度自字第七八九號），提起抗告，本院裁定如左：
    主  文
原裁定撤銷，發回臺灣臺北地方法院。
    理  由
一、本件自訴意旨略以：被告丁○○於民國八十五年間，向自訴人丙○○借款新台幣
    （下同）二百萬元，除簽發同額本票外，並提供其妻所有坐落台北縣永和巿保平
    段八二七號等地號之土地及其上門牌號碼為台北縣永和巿中山路一段二三五號一
    樓之建物設定抵押權予自訴人乙○○○，以供擔保。嗣因自訴人需現金周轉，向
    被告丁○○要求還款，被告丁○○則佯稱自訴人可向被告甲○○借款，經被告丁○○同意，由自訴人持同額本票向被告甲○○借款一百七十五萬元，及交付前由
    被告丁○○簽發之二百萬元本票以供擔保，並約定嗣上述抵押權塗銷後即交還自
    訴人之本票，亦即自訴人對被告甲○○之債務，由被告丁○○承受。詎自訴人於
    本年八月間，突收受臺灣板橋地方法院之支付命令，始知悉被告甲○○竟將上開
    本票交付案外人冒自強行使票據上之權利，再經查閱前開房地之謄本，竟發現被
    告丁○○早已辦理前開不動產抵押之塗銷登記，卻未依約交還自訴人向被告甲○○借款時所簽發之面額一百七十五萬元本票，則被告二人顯係以詐術，使自訴人
    陷於錯誤，交付前述面額二百萬元及一百七十五萬元本票，因認被告二人涉犯刑
    法第三百三十九條詐欺得利罪嫌云云。
二、原裁定意旨略以：
（一）自訴人丙○○前於八十五年間借予被告丁○○之二百萬元，係因借款而交付，
      且被告丁○○同時簽發二百萬元本票交付自訴人供擔保，並提供其妻所有之房
      地設定抵押權予自訴人乙○○○，為自訴意旨所是認，並經自訴人代理人到庭
      直認無訛，此外，自訴人並未提出其他任何證據，足以證明其借予被告丁○○
      之二百萬元，係因被告丁○○施用詐術使其陷於錯誤而交付者。自難認被告丁○○因借款而取得二百萬元，曾經施用何等詐術，而自訴人因借款而交付二百
      萬元，有何因此陷於錯誤可言。是難認被告二人就此借款行為有何詐欺得利之
      犯行。
（二）再就自訴人交付之一百七十五萬元本票，係自訴人向被告甲○○借款一百七十
      五萬元，因此簽發同額本票而交付者，自訴人並已收受被告甲○○所交付之借
      款一百七十五萬元，既為自訴意旨所是認，並經自訴代理人到庭直認無訛，足
      認此為單純之消費借貸關係，此外，未見自訴人提出任何證據，足資證明被告
      二人曾經施用何等詐術，而使自訴人簽發該一百七十五萬元本票並交付，自難
      認自訴人因借得金錢，而交付該一百七十五萬元本票，有何陷於錯誤可言，亦
      不足認被告二人有何詐欺得利之犯行。至於自訴意旨所云：渠等與被告二人間
      有債務承擔之約定云云，縱認屬實，且被告等事後未遵守約定，於辦理前開不
      動產抵押塗銷登記後，將自訴人所簽發之該一百七十五萬元本票交還，甚或將
      該本票轉讓他人行使權利，要係渠等間事後有無債務不履行之民事糾紛，應循
      民事訴訟途徑解決，尚不得據此即認被告二人涉有詐欺得利罪嫌。
（三）此外，又查無其他積極證據，足認被告二人確有詐欺之情事，應認被告二人犯
      罪嫌疑不足甚明，爰依法裁定駁回自訴人之自訴。
三、按法院或受命法官，得於第一次審判期日前，訊問自訴人、被告及蒐集或調查證
    據。訊問及調查結果，如認為案件有第二百五十二條至第二百五十四條之情形者
    ，得以裁定駁回自訴，刑事訴訟法第三百二十六條第三項固定有明文，惟是否犯
    罪嫌疑不足，仍應為適當調查以資審認。亦即，法院對於被告之犯罪證據，應從
    各方面詳予調查，以期發現真實，苟非調查之途徑已窮，而被告之犯罪嫌疑仍屬
    不能證明，要難遽為裁定駁回自訴之判斷。
四、經查：原審經訊問自訴代理人後，即認定自訴人借款予被告丁○○二百萬元，被
    告丁○○交付同額本票及設定抵押權予自訴人乙○○○，以及自訴人丙○○交付
    其所簽發之一百七十五萬元之本票，為其向被告甲○○借款一百七十五萬元之結
    果，自訴人均無陷於錯誤可言，且亦未提出任何證據足資證明被告二人施用何等
    詐術，至於被告等事後未依約交還一百七十五萬元之本票，甚將該本票轉讓他人
    行使，要係渠等間事後有無債務不履行之民事糾紛等語，固非無見。惟查自訴人
    自訴被告二人詐欺所得之財物或利益，除自訴人丙○○所簽發之一百七十五萬元
    本票外，尚包括自訴人丙○○向被告甲○○借款時，交付被告甲○○上開被告丁○○所簽發之二百萬元本票，原審僅審酌被告丁○○交付二百萬元本票予自訴人
    丙○○，及自訴人交付一百七十五萬元本票予被告甲○○部分並非詐欺，卻對前
    述自訴人另行交付二百萬元本票予被告甲○○以供擔保，被告甲○○卻始終拒絕
    返還部分，何以未構成詐欺，未予詳查，亦未於裁定理由中敘明此部分不構成詐
    欺之理由，自嫌疏漏。是自訴人抗告意旨執此指摘原裁定不當，尚非全無理由，
    自應由本院將原裁定撤銷，發回原審法院更為詳查，以臻適法。
五、據上論斷，應依刑事訴訟法第四百十三條前段裁定如主文。
中      華      民      國    九十一    年      一      月    二十三    日
                            臺灣高等法院刑事第四庭
                                  審判長法  官  蔡  永  昌
                                        法  官  周  煙  平
                                        法  官  徐  昌  錦
右正本證明與原本無異。
不得再抗告。
                                        書記官  吳  金  來
中      華      民      國    九十一    年     一       月    二十五    日
